【裁判字號】    89,上易,1112
【裁判日期】    891115
【裁判案由】    詐欺
【裁判全文】
臺灣高等法院臺中分院刑事判決                  八十九年度上易字第一一一二號
    上  訴  人  臺灣苗栗地方法院檢察署檢察官
    被      告  丁○○
    被      告  乙○○
右上訴人因被告詐欺件，不服台灣苗栗地方法院八十八年度易字第九九八號八十九年
三月二十日第一審判決（起訴案號：台灣苗栗地方法院檢察署八十八年度偵字第三四
○一號），提起上訴，本院判決如左：
      主  文
上訴駁回。
      理  由
一、公訴意旨略以：被告丁○○、施萬琇為夫妻，二人明知坐落苗栗縣苑裡鎮○○段
    九七四、九五七、九五八地號（重測前分別為同鎮○○段一四八之六五、一四八
    之十一及一四八之六二地號）之土地，已因其等於毗鄰土地興建房屋而劃為法定
    空地及九米迴車道；及同地段九五六地號業經其等提供鄰里興建土地公廟不得任
    意拆遷。丁○○、施萬琇竟仍共同基於意圖為自己不法所有之犯意聯絡，隱瞞上
    揭九七四、九五七、九五八地號土地，已經供他建地之法定空地及迴車道之事實
    ，並偽稱位於九五六地號上之土地公廟渠等於簽約前已委託他人處理搬遷，以利
    於其上興建房屋，致告訴人丙○○誤以為上開地段九五六、九五七地號等十四筆
    土地可全部興建房屋作整體規劃，乃於八十一年三月二十五日，以每坪新台幣（
    下同）十萬二千元之價，於土地代書即案外人吳月雲（苑裡鎮客庄里十五鄰七七
    之三十號）處簽訂買賣契約，並已依約繳清價金辦理移轉登記完畢。嗣經丙○○
    向苗栗縣政府申請建築執照並進行興建時，突遭苗栗縣政府建管單位以上開九七
    四、九五七、九五八地號土地係他筆建地之法定空地及迴車道，勒令丙○○停工
    ，需辦理變更設計核准後方得復工；且未委託他人將上開土地公廟搬遷，丙○○
    始知受騙。因認被告丁○○、乙○○二人共同涉有刑法第三百三十九條第一項之
    詐欺取財罪嫌云云。
二、按犯罪事實，應依証證認定之，無證據不得推定其犯罪事實；又不能証明被告犯
    罪者，應諭知無罪之判決，刑事訴訟法第一百五十四條、第三百零一條第一項分
    別定有明文。又按刑法第三百三十九條詐欺罪之成立，須行為人主觀上，自始即
    有為自己或第三人不法所有之意圖，客觀上有施用詐術之方法，並使對方陷於錯
    誤致為財產上之處分行為要件。
三、公訴人認被告丁○○、乙○○二人涉有本詐欺犯嫌，無非以告訴人丙○○之指訴
    ，及證人即簽約時在場之葉英才及土地代書吳月雲證稱：被告丁○○、乙○○於
    簽訂買賣契約時一再保證買賣之土地沒問題；並未提及上開三筆土地已劃定為迴
    車道等語，並有買賣契約書、上開三筆土地之土地登記簿謄本及苗栗縣政府建設
    局八十一年十二月十六日八一建管字第三三五六一號函上標明「前揭第九七四號
    地號法定空地重覆使用，經查屬實違反建築法第十一條規定，請立即停工，並辦
    理變更設計核准後方得繼續動工」等文及該局八十二年一月十五日、八二建管字
    第二八二五號及八十二年三月十七日八二府建管字第一六三七○號函檢附之協議
    紀錄載明「丙○○同意所有、坐落前揭第九七四地號現住戶使用之道路用地移交
    予現住戶，產權部份由現住戶自行協商」等意在卷為論據。
四、惟訊據被告丁○○、乙○○，均堅詞否認有何詐欺犯行，丁○○辯稱：原先被告
    在該處建築房屋出售，計劃興建二期，第一期已經興建完成出售後，告訴人方面
    說要買土地，被告就將前開第一期興建之房屋及坐落土地外，屬於伊等所有之全
    部土地出賣予告訴人，茲因法定空地依法必須連同建築基地一併移轉登記與房屋
    買受人，無法獨留法定空地不移轉登記，故被告所興建之第一期房屋之法定空地
    所有權，亦早已併同移轉登記予房屋買受人，非屬被告名下所有。是以被告出售
    予告訴人之土地，既均為被告名下所有，但並非他人建物之法定空地。又迴車道
    之設置，乃因房屋規劃，有死巷之情形形成。如房屋建築規劃完善，即可避免迴
    車道之設置。告訴人於買受土地後，規劃興建時，未採用規避迴車道之方案，以
    致產生必須保留迴車道之問題，因屬告訴人買受土地後之規劃建築技巧，非被告
    所能置喙。況告訴人目前之實際建築，亦未預留迴車道。至於土地公廟之拆遷，
    被告並未於簽約買賣時向告訴人陳稱，已委託他人處理搬遷事宜，亦未允諾告訴
    人負責拆遷該土地公廟等語。乙○○則辯稱：土地買賣事宜均由丁○○處理，伊
    均不知情等語。
五、經查：
（一）上開被告等出售予告訴人之土地，雖有巷道、迴車道，但並無依應保留為空地
      之法定空地乙情，已據告訴人丙○○於本院八十九年十月二日調查時，陳述明
      確。故被告出售予告訴人之土地並已規劃為其他建物基地之應留設之法定空地
      之情形，應可認定。檢察官依苗栗縣政府八十一年十二月十六日建管字第三三
      五六一號函認被告出售予告訴人之土地，有已劃為無法定空地者，嫌有誤會。
（二）被告於毗鄰前揭出售予告訴人之十四筆土地旁之同段（苗栗縣苑裡鎮○○段）
      第九五九地號及第九七七地號土地上興建有二排房屋，其間留設有一巷道。該
      巷道坐落於同段第九七三地號土地全部及第九七四地號部分土地（該第九七四
      地號土地之巷道部分現已單獨分割成第九五六之二地號土地），巷道一端與告
      訴人興建房屋基地之東緣相鄰，已為告訴人興建圍牆予以阻隔，而成為死巷之
      情為被告陳明，並有告訴人提出之現場照片一幀、地籍圖二份為證（見台灣苗
      栗地方法院檢察署八十八年度偵字第三四○一號偵查卷第九頁、第八頁及本院
      八十九年三月六日審判筆錄後附證物），復經原審法院查勘屬實，製有勘驗筆
      錄及所附圖示在卷為憑。又上開被告興建完成之房屋及留設之巷道，早在被告
      將土地出售予告訴人之前即已存在乙節，除被告供承外，亦據告訴人到庭陳稱
      ：當時被告蓋二排房屋，有一個巷道，盡頭有一間鐵皮屋，．．．．．．，賣
      給我時，我以為是工廠（指該鐵皮屋）等語（見原審卷八十八年十一月二十四
      日訊問筆錄）可佐，並有上開告訴人所提之照片一幀足參。以當時告訴人所欲
      購買之本件土地多達十四筆，價金幾達新台幣（下同）一億元，且亦計劃興建
      房屋出售等情觀之，告訴人於欲購買之初當慎重行事，現場自然早經告訴人查
      勘多次，則告訴人對於前開二排房屋中間巷道之存在自難諉為不知情。
（三）又查，上開巷道為上揭第九七三地號全部土地及原先第九七四地號部分土地（
      現為同段第九五六之二地號土地）所構成，已如上述。又前揭第九七四地號土
      地除部分作為巷道外，其餘即為現今告訴人所興建房屋之坐落基地，有上開原
      審法院勘驗筆錄及所附圖示、現場照片四幀在卷可查。是以前揭苗栗縣政府建
      設局八十一年十二月十六日八一建管字第三三五六一號函上標明「前揭第九七
      四號地號法定空地重覆使用，經查屬實違反建築法第十一條規定，請立即停工
      ，並辦理變更設計核准後方得繼續動工」等語所指之「第九七四地號法定空地
      」，應係指依建築管理規則，規劃為巷道、迴車道坐落之部分，並非依建蔽率
      計算留設之法定空地。是被告該第九七四號土地，並非原先被告所興建房屋依
      建蔽率所留設之法定空地，所有人自得自由處分至明。而告訴人於原審法院訊
      問時，已陳明被告於買賣之初曾提供地籍圖等語（見原審卷八十八年十一月二
      十四日訊問筆錄），是其對於第九七四地號土地有部分已成巷道，須留供道路
      使用，不得任意他用之情形自為明知，縱被告隱而未將上開第九七四地號有部
      分土地為巷道一情說明，告訴人亦無何陷於錯誤可言。
（四）又告訴人身為建商，復於買賣前已至現場勘查多次，縱被告同樣未將巷道盡頭
      須有迴車道以供迴車一事告知，然告訴人前往現場時，當知原先筆直巷道，若
      一端未與其他道路相通，成為死巷，自應留有車輛迴轉空間。依告訴人前揭所
      陳：當時被告蓋二排房屋，有一個巷道，盡頭有一間鐵皮屋等語（見同上原審
      法院訊問筆錄），以其身為建築業者之身份，自應具有此專業之知識，當已知
      悉該巷道之另一端須留設供車輛迴轉之土地。又上揭不動產買賣契約書，並無
      買賣標的之土地，被告等保證無使用上限制之瑕疵記載，是尚難認被告有故為
      隱瞞之情事。
（五）再查，土地公廟之拆遷問題，雖證人葉英才於偵查中證稱：雙方於簽約時，告
      訴人要求遷移土地公廟，被告有向告訴人表示已請案外人莊金卓以三萬元遷移
      ，已談好沒問題等語（見上揭偵查卷第四十七頁），然證人葉英才於原審法院
      訊問時卻結稱：不記得雙方有無如此協議，至於在偵查中如此陳述，係因被告
      丁○○以前有跟我提說要遷土地公廟，所以我以為這是當然的事（指被告當然
      會答應拆遷）等語，則證人葉英才究否親聞被告允諾告訴人已找人拆遷土地公
      廟、保證拆遷一情，顯有疑問；況證人即代書吳月雲於偵查中亦結稱：（問：
      當時被告有無對告訴人作何承諾？）有提到的，我均有書寫在契約內等語（見
      同上偵查卷第六十頁），而遍查該紙不動產契約書上，未有提及土地公廟拆遷
      事宜之文字，則被告是否曾允諾告訴人拆遷土地公廟，確有疑問。縱被告確有
      應允遷移，嗣雖未履行，亦僅屬民事債務不履行之問題，尚難遽認有詐欺之意
      圖。
六、綜據上述，尚難僅憑告訴人丙○○之指訴，及證人吳月雲之證言、土地登記簿謄
    本及苗栗縣政府建設局八十一年十二月十六日八一建管字第三三五六一號、八十
    二年一月十五日、八二建管字第二八二五號及八十二年三月十七日八二府建管字
    第一六三七○號等函件，認定被告等有檢察官所指之詐欺犯行，此外，又查無其
    他事證足認被告有何詐欺犯行，應認不能證明被告犯罪。原審判決以被告等之犯
    罪不能證明，而為被告等無罪之諭知，認事用法均無違誤。檢察官上訴意旨略以
    ：買賣之十四筆土地中，已因編定為道路預定地之第一○七二號第一○七四號土
    地係道路用地，無法供建築使用，特於買賣契約書中約定不計價款。又訂定買賣
    契約時，第九七四、九五八、九五九號土地雖存有巷道，但土地謄本並未記載，
    告訴人無從知悉。又巷道之盡頭蓋有鐵皮屋，客觀上為被告占用之土地，實難認
    係無法興建之九米迴車道。又坐落第九五六號之土地公廟，倘無拆遷，勢必影響
    整體建築計劃，若非被告一再保證會負責拆遷，告訴人豈會以同可興建土地之價
    格購買云云。惟未提出其他足資證明被告等涉犯詐欺罪之證據，其上訴為無理由
    ，應予駁回。
據上論結，應依刑事訴訟法第三百六十八條，判決如主文。
本案經檢察官甲○○到庭執行職務。
中      華      民      國    八十九   年    十一      月    十五       日
                              臺灣高等法院臺中分院刑事第九庭
                                    審判長法  官  胡  森  田
                                          法  官  康  應  龍
                                          法  官  趙  春  碧
右正本證明與原本無異。
不得上訴。
                                          書記官  廖  來  信
中      華      民      國    八十九   年    十一      月    十七       日
                                                                        Ｃ


司法院資訊處製作；財團法人民間司法改革基金會備份。
